臺灣高等法院刑事判決　　　　　　　　　　　　　　　八十九年度上易字第八九號
　　上　訴　人　臺灣臺北地方法院檢察署檢察官
　　上　訴　人
　　即　被　告　乙○○
　　被　　　告　甲○○
　　被　　　告　庚○○
右上訴人因被告違反稅捐稽徵法案件，不服臺灣臺北地方法院八十八年度易字第八五
八號，中華民國八十八年十一月二十三日第一審判決（起訴案號：臺灣臺北地方法院
檢察署八十八年度偵緝字第七九號、第九五號、第一四八號、第一七五號、第二○○
號）及移送併辦（八十八年度偵字第五三四六）號提起上訴，本院判決如左：
    主  文
原判決撤銷。
乙○○、庚○○、甲○○共同連續幫助納稅義務人以詐術逃漏稅捐，乙○○處有期徒
刑壹年陸月，庚○○處有期徒刑壹年，甲○○處有期徒刑壹年貳月。
    事  實
一、庚○○曾於民國（以下同）七十年間犯違反妨害兵役治罪條例罪，經台灣高雄地
    方法院判處有期徒刑三月確定，於七十一年五月二十五日易科罰金執行完畢（不
    構成累犯）；甲○○曾於八十五年間因竊盜案件，經台灣基隆地方法院判處罰金
    三千九百元，於八十六年五月九日繳納罰金執行完畢（不構成累犯）。甲○○、
    庚○○、乙○○三人於民國（以下同）八十六年間均經濟拮据，為謀取不法之利
    益，明知自己無何財力開設公司擔任董事或股東，竟分別基於幫助他人公司納稅
    義務人逃漏稅捐之概括犯意，以每月新台幣（以下同）一萬八千元至二萬元不等
    之價格或提供食宿、以每月六千元至七千元不等之價格及提供食宿等為代價，同
    意擔任不詳姓名之成年人所組成以販賣發票牟取不法利益為目的之集團所虛設之
    公司，分別掛名各該虛偽設立之公司董事或股東（即俗稱之人頭），而將國民身
    分證、印章等物交由該集團年籍不詳姓名之成年男子，向台北市政府建設局申請
    成立左列之虛設公司，再以各該虛偽設立之公司名義向稅捐機關請用統一發票，
    再填載不實交易之統一發票，販賣予其他公司供作持向稅捐機關申報不實之營業
    成本，連續以此方法幫助納稅義務人逃漏稅捐，致生損害於稅捐機關對於營業稅
    之稽徵之正確性：
（一）該販賣發票集團於八十六年四月十八日在合作金庫以現金五百萬元開立叔記有
      限公司籌備處活期存款帳戶，並於是日以轉帳方式存入五百萬元資本額，交由
      辛○會計師憑以於八十六年四月十九日簽證「公司設立登記資本額查核報告書
      」，委由該會計師於八十六年四月二十二日持甲○○、庚○○、陳明淵、陳清
      榮、施月娥（後三者由檢察官另案偵辦中）等人之國民身分證等資料，以甲○○為公司掛名董事，庚○○、陳明淵、陳清榮、施月娥為公司掛名股東，向台
      北市政府建設局申請於台北市中正區○○○路○段七六號四樓之四設立叔記有
      限公司（以下簡稱叔記公司），台北市政府建設局於同月二十三日以建一字第
      八六二八六四０三號函准予設立。叔記公司設立後並未從事實際交易行為，於
      八十六年五月二十八日至三十一日先後虛開如附件一之一所示銷貨額各五十八
      萬元之不實發票五張計二百九十萬元予新捷德企業有限公司（以下簡稱新捷德
      公司，業經台北縣稅捐稽徵處移送台灣板橋地方法院檢察署偵辦中）充作進項
      憑證，憑以扣抵銷項稅額，計幫助新捷德公司逃漏營業稅十四萬五千元；於八
      十六年五月至八月間開立如附件一之二所示營業人進銷項憑證交查異常查核清
      單所載發票四十五張予虛設行號賜吉企業有限公司（以下簡稱賜吉公司，已擅
      自歇業，負責人丁○○另案審理中）充作進項憑證，憑以扣抵銷項稅額，其中
      五月、六月各開立不實發票十一張銷售額計三千二百二十三萬七千七百元，幫
      助賜吉公司逃漏營業稅一百六十一萬一千八百八十五元；同年七月開立不實發
      票十張、同年八月開立不實發票十三張銷售額計一千七百十五萬五千元，幫助
      賜吉公司逃漏營業稅八十五萬七千七百五十元，以上開立不實發票四十五張，
      銷售額總計五千二百二十九萬二千七百元，計幫助新捷德公司、賜吉公司逃漏
      營業稅二百六十一萬四千六百三十五元。
（二）該販賣發票集團於八十六年八月十三日在中國國際商業銀行開立盛慶企業有限
      公司籌備處活期存款帳戶，存入五百萬元資本額，交由商務會計事務所丙○○
      會計師憑以於八十六年八月十四日簽證「盛慶企業有限公司設立登記資本額查
      核報告書」，委由該會計師於八十六年八月二十一日持乙○○、庚○○、甲○○、陳興隆、己○○（後二者由台灣台中地方法院檢察署偵辦中）等人之國民
      身分證等資料，以乙○○為公司掛名董事，庚○○、甲○○、陳興隆、己○○
      為公司掛名股東，向台北市政府建設局申請於台北市萬華區○○○路○段一四
      一之二號二樓設立盛慶企業有限公司（以下簡稱盛慶公司），經台北市政府建
      設局於八十六年八月二十三日以建一字第八六三二九０六六號函通知「己○○
      身份證影本住址模糊，請攜戶口名簿影本乙份及負責人印章改正」，經於同月
      二十八日補正後，該局於八十六年八月三十日以建一字第八六三二九０六六號
      函准予設立。盛慶公司設立後，並未從事實際交易行為，於八十六年十一月、
      十二月間，先向真實年籍不詳之「葉國強」者（葉國強之國民身分證係經變造
      ）取得虛設行號章橋實業有限公司（以下簡稱章橋公司）如附件二之一所示銷
      售額計一億一千四百四十四萬元之不實發票八張作為進項憑證，憑以扣抵銷項
      稅額，計逃漏營業稅一百二十二萬二千元；又於同一期間開立如附件二之二所
      示銷售額計二千四百七十一萬五千六百三十元之不實發票二十八張予圓通開發
      工程有限公司（以下簡稱圓通公司）充作進項憑證，憑以扣抵銷項稅額，計幫
      助圓通公司逃漏營業稅一百二十三萬五千七百八十二元。
（三）該販賣發票集團八十六年九月間以五百萬元為資本額之上開同一方式，持乙○○、庚○○、莊宗翰（未據起訴）、己○○（由台灣台中地方法院檢察署偵辦
      中）、丁○○（另案審理中）之國民身分證等資料，以乙○○為公司掛名董事
      ，庚○○、莊宗翰、己○○、丁○○為公司掛名股東，向台北市政府建設局申
      請於台北市○○路○段二四三號四樓設立誠尚有限公司（以下簡稱誠尚公司）
      ，經台北市政府建設局於八十六年九月二十六日以建一字第八六三三五一一六
      號函准予設立。誠尚公司設立後於同年十月七日向台北市稅捐稽徵處松山分處
      申請「營利事業統一發證設立登記」，於八十六年十一月至八十七年二月間，
      取得八十六年十一月、十二月及八十七年一月、二月之統一發票，未曾從事實
      際交易行為，於八十六年十一月、十二月開立如附件三之一營業人進銷項憑證
      交查異常查核清單所示之發票十四張銷售額計二千七百九十五萬九千一百五十
      元予繁豪企業有限公司（以下簡稱繁豪公司）、虛設行號戊○國際有限公司（
      以下簡稱戊○公司，負責人為另案偵辦中之己○○）、永範企業有限公司（以
      下簡稱永範公司）、展達工程有限公司（以下簡稱展達公司）、太亞企業有限
      公司（以下簡稱太亞公司）作為進項憑證，憑以扣抵銷項稅額，計幫助逃漏營
      業稅一百三十九萬七千九百五十八元；開立如附件三之二營業人進銷項憑證交
      查異常查核清單所示之發票十五張銷售額計九百五十三萬七千零六十五元予虛
      設行號昆琦企業有限公司（以下簡稱昆琦公司，負責人另案偵辦中之己○○）
      ，作為進項憑證，憑以扣抵銷項稅額，計幫助逃漏營業稅四十七萬六千八百五
      十四元；另於八十七年一月、二月開立如附件三之三營業人進銷項憑證交查異
      常查核清單所示之發票十五紙銷售額計三千三百零一萬零五百元予繁豪公司、
      永範公司、展達公司、瑩川企業有限公司（以下簡稱瑩川公司）、作為進項憑
      證，憑以扣抵銷項稅額，計幫助逃漏營業稅一百六十五萬零五百二十五元。
二、案經台北市稅捐稽徵處移送臺灣臺北地方法院檢察署檢察官偵查起訴及移送併辦
    。
    理  由
一、訊據被告庚○○矢口否認右揭犯行，辯稱：伊有交身分證予一綽號「長腳」之人
    去報所得稅，二、三天後始拿回來，其餘全不知情云云；被告固不否認有交身分
    證予黃姓之人去開設公司、請領支票、發票，及有收受吃飯錢、房租等情，惟辯
    稱：不知黃姓之人胡作非為云云。
二、經查：
（一）叔記公司之掛名股東為陳明淵、陳清榮、庚○○、施月娥等四人，非被告甲○○所指之己○○及翁姓股東，有卷附之公司登記事項卡可按（八十七年偵字第
      一六九三九號第十六頁）；且被告甲○○於原審已坦認其係叔記公司之負責人
      ，核與公司登記其為董事相符，足認被告甲○○同意擔任叔記公司董事，理應
      提供其本人正確之國民身分證供辦理公司登記之用，而無須以偽造或變造之身
      分證為之。因此，辦理被告甲○○為叔記公司董事所使用之七十五年三月一日
      核發之國民身分證應是被告甲○○所提供真實之證件無疑。其於原審調查時否
      認叔記公司登記案卷內七十五年三月一日之身分證影印本係其所有，顯與事實
      不符。再查被告甲○○遺失申請補領身分證之時間係在八十六年十月七日，有
      八八北縣土戶字第七六三號台北縣土城市戶政事務所函附卷可按，雖其於原審
      所指之八十五年六月間及八十六年底，及偵查中所稱國民身分證係於八十七年
      十二月五日遺失身分證云云。然衡諸常情，一般人於發現身分證遺失時，為免
      被不法之徒持以違法使用，當會立即採取向警報案或向戶政機關申請補發等補
      救措施，惟反觀被告甲○○自述其於八十五年五月間遺失國民身分證，竟遲至
      八十六年十月七日始申請補發，期間長達一年餘，核與常情有違。且叔記公司
      在八十六年四月二十二日申請設立及盛慶公司在八十六年八月二十一日聲請設
      立之時間，均在此期間，其竟於公司成立後申請補發身分證，足認被告甲○○
      係因擔任掛名董事或股東，為避卸相關責任甚明。此外，被告甲○○於偵查中
      坦認：「他們提供食宿，給我住公司，每月給我一萬八千元到二萬元，給我六
      個多月。」等語（見八十八年偵緝字第一四八號卷第二五頁背面），再參以被
告甲○○曾於八十五年間因竊盜案件，經台灣基隆地方法院判處罰金三千九百
      元，於八十六年五月九日繳納罰金執行完畢，有臺灣高等法院檢察署刑案紀錄
      簡覆表附卷可按，被告甲○○於八十五年四月間應無何資力投資二百萬元成立
      叔記公司，足認被告甲○○上開同意有對價擔任虛設公司之掛名董事、股東之
      自白與事實相符，足堪採信，事證明確。
（二）據被告乙○○於偵查中坦承：「有開（盛慶公司）。」、「（盛慶公司做）針
      織。」、「是的（是實際負責人）。」、「‧‧給他正本和印章。」等語（見
      八十八年度偵緝字第九五號卷第十二頁正面及背面），核與原審調閱之盛慶公
      司登記之其中一項營業項目「各種布匹、紗、紡織品及針織品之買賣業務」相
      合，足認被告乙○○上開自白與事實相符，足堪採信，其應同意且深知設立盛
      慶公司擔任董事之事。參以被告乙○○於偵查中及本院自承取得擔任公司負責
      人而提供食宿之代價之情，衡情被告乙○○經濟拮据，靠打零工維生，焉有財
      力投資上開公司？且與該販賣發票集團之成員復不熟識，竟能取得食宿之代價
      ，其應知悉該販賣發票集團所為係不法行為，而仍提供身分證作為設立公司之
      負責人或股東，足認其與該販賣發票集團有犯意連絡及行為分擔，所辯不知情
      云云，要係卸責之詞，不足採信。又按盛慶公司係在八十六年八月二十一日申
      請設立，誠尚公司係在八十六年九月二十六日核准設立，均由被告乙○○擔任
      董事。被告乙○○雖於原審其身分證係在八十七年十二月十八日遺失云云，不
      論是否屬實，均係在上開二公司設立之後，誠尚公司設立當時所使用之被告乙○○身分證應未遺失，亦難認其身分證係被人所冒用，其空言遺失身分證，尚
      乏依據，難以採信。
（三）叔記公司於八十六年四月二十二日申請設立、盛慶公司於八十六年八月二十一
      日申請設立，前後相隔四月之久，該二虛設公司均以被告庚○○之國民身分證
      登記為股東，經核對二者存卷之身分證影本結果應係同一張，足認該集團先後
      二次持被告庚○○之國民身分證等資料辦理公司股東登記，而非僅一次核與被
      告辯稱曾將身分證交給姓名不詳綽號「長腳」的鳩工，二天後即予返還之情已
      經不符；在依被告庚○○於原審稱：「我的身分證是交給別人報所得稅，但八
      十六年沒有收到扣繳憑單，也沒有報所得稅。」云云。經查，被告庚○○八十
      六年度並未申報所得稅，惟該年度其竟然有比偉工業股份有限公司等八家公司
      之所得共計一百三十七萬八千七百元，此有被告庚○○八十六年度綜合所得稅
      核定通知書附於本院卷，惟並無上開虛設之叔記、盛慶二公司之所得，被告所
      辯顯不實在，自非可採。再由被告庚○○於原審調查中尚無法提出八萬元之具
      保金，於原審宣判時亦無法提出一萬元之具保金，供稱其僅有二千元等情可知
      ，其經濟不佳，擔任二家虛設公司之股東，如無何利益，當無平白無故同意之
      理。
      綜上所述，被告三人均因經濟困頓，知悉提供身分證供人設立公司為負責人或
      股東，並可從中獲得利益，即提供身分證予人虛設公司，其等所辯不知虛設公
      司販賣發票幫助逃漏稅，孰能置信？
三、再依卷附之叔記公司、盛慶公司及誠尚公司登記資料影本觀之，分別附有被告甲○○、乙○○、庚○○等人之國民身分證影本，並蓋有印文。而叔記公司於八十
    六年五月至八月間先後虛開銷貨發票五張予新捷德公司及發票四十五張予虛設行
    號賜吉企業有限公司（以下簡稱賜吉公司，已擅自歇業，負責人丁○○由本院八
    十八年易字第六一號另案審理中）充作進項憑證，憑以扣抵銷項稅額，銷售額計
    五千二百二十九萬二千七百元，計幫助新捷德公司、賜吉公司逃漏營業稅二百六
    十一萬四千六百三十五元，有如附件一之一所示之發票影本五張、如附件一之二
    所示營業人進銷項憑證交查異常查核清單影本及本院調閱之賜吉公司登記案卷可
    按。盛慶公司於八十六年十一月、十二月間先取得虛設行號章橋公司銷售額計一
    億一千四百四十四萬元之不實發票八張作為進項憑證，憑以扣抵銷項稅額，計逃
    漏營業稅一百二十二萬二千元；又於同一期間開立銷售額計二千四百七十一萬五
    千六百三十元之不實發票二十八張予圓通公司充作進項憑證，憑以扣抵銷項稅額
    ，計幫助圓通公司逃漏營業稅一百二十三萬五千七百八十二元，有如附件二之一
    所示之發票八張影本及如附件二之二三聯式發票明細表所示之發票影本二十八張
    可按。誠尚公司於八十六年十一月、十二月開立發票十四張銷售額計二千七百九
    十五萬九千一百五十元予繁豪公司、虛設行號戊○公司、永範公司、展達公司、
    太亞公司作為進項憑證，憑以扣抵銷項稅額，計幫助逃漏營業稅一百三十九萬七
    千九百五十八元；開立發票十五張銷售額計九百五十三萬七千零六十五元予虛設
    行號昆琦作為進項憑證，憑以扣抵銷項稅額，計幫助逃漏營業稅四十七萬六千八
    百五十四元；另於八十七年一月、二月開立發票十五紙銷售額計三千三百零一萬
    零五百元予繁豪公司、永範公司、展達公司、瑩川公司作為進項憑證，憑以扣抵
    銷項稅額，計幫助逃漏營業稅一百六十五萬零五百二十五元，有如附件三之一營
    業人進銷項憑證交查異常查核清單、如附件三之二營業人進銷項憑證交查異常查
    核清單、如附件三之三營業人進銷項憑證交查異常查核清單等影本、台北市稅捐
    稽徵處松山分處八十八年七月十四日北市稽松山甲字第八八０二０八八三００號
    函及台北市稅捐稽徵處中正分處八十八年十月二十五日北市稽中正甲字第八八０
    二三二四五００號函在卷可按。
四、另參以：（一）被告甲○○、乙○○、庚○○等人以每月一萬八千元至二萬元不
    等之價格或提供食宿、以每月六千元至七千元不等之價格及提供食宿等為代價，
    同意擔任虛設公司之掛名董事或股東，前均已詳述，所費不貲，顯非一人之資力
    可為之；（二）又先後於八十六年四月十八日在合作金庫以現金五百萬元開立叔
    記有限公司籌備處活期存款帳戶，並於是日以轉帳方式存入五百萬元資本額，於
    台北市中正區○○○路○段七六號四樓之四設立叔記，於八十六年八月十三日在
    中國國際商業銀行開立盛慶企業有限公司籌備處活期存款帳戶，存入五百萬元資
    本額於台北市萬華區○○○路○段一四一之二號二樓設立盛慶公司，以五百萬元
    資本額於台北市○○路○段二四三號四樓設立誠尚公司，有前已引用之上開公司
    登記資料可按，非有相當之資本及人力，無從為之；（三）及各該虛設公司之掛
    名董事、股東間，均互不認識，業據被告甲○○等人供述在卷，來源各有不同，
    接洽者亦有不同，此由被告供述或係姓陳者、或係姓黃者等語可知，而其餘之董
    事或股東或另經檢察官偵查中或本院另案審理中，且各該虛設公司販賣發票逃漏
    營業稅之金額甚鉅，顯示本件應係由不詳姓名者組成以販賣發票牟取不法利益為
    目的之集團所為。本件事證明確，被告三人之犯行洵堪認定。
五、核被告甲○○、庚○○、乙○○三人所為，均係犯稅捐稽徵法第四十三條第一項
    幫助納稅義務人以詐術逃漏稅捐之罪，刑法第二百十六條、第二百十五條之行使
    業務登載不實文書罪。被告三人提供身分證供該販賣發票集團之不詳姓名之人虛
    設公司，該販賣發票集團之不詳姓名之人再開不實買賣交易內容之發票，販售他
    人供逃漏營業稅之用，被告三人並獲得好處，被告三人與該販賣發票集團之不詳
    姓名之人間有犯意聯絡，行為分擔，均應論以共同正犯。所犯之業務登載不實文
    書之低度行為，為行使之高度行為所吸收，不另論罪。又所犯之幫助逃漏稅罪與
    行使業務登載不實文書罪間，有方法與結果之牽連關係，應從一重罪論以幫助逃
    漏稅罪處斷。被告三人先後多次幫助犯行，時間緊接，手段相若，犯罪構成要件
    相同之罪名，顯係基於概括犯意反覆為之，均應依刑法第五十六條連續犯之規定
    以一罪論，並加重其刑。又被告三人所犯之刑法第二百十六條、第二百十五條之
    行使業務登載不實文書罪，檢察官雖委據起訴，惟與前開論罪部分有牽連犯之裁
    判上一罪關係，本院對該部分自可審究之，附此敘明。
六、原審判決對被告三人論罪科刑，固非無見，惟對於被告三人與該販賣發票集團之
    不詳姓名之人間未論以共同正犯，且未論究所犯之刑法第二百十六條、第二百十
    五條之行使業務登載不實文書罪，尚有未合，檢察官上訴指摘原判決不當為有理
    由。雖被告乙○○上訴意旨否認犯罪，並稱原審量刑過重，為無理由，然原判決
    既有未合之處，自應由本院依法撤銷原判決改判。爰審酌被告甲○○、庚○○已
    有前科，猶不知悔改，再犯本案，念及被告三人均未受到良好教育，無固定工作
    ，收入微薄，經濟困頓，為求糊口，而擔任虛設公司之人頭，觸犯刑章，並參酌
    其等犯行，使國家損失大量稅收，危害甚鉅，犯後態度，及其他一切情狀，分別
    量處如主文所示之刑，以示懲儆。
七、檢察官上訴意旨另認被告所為，係犯稅捐稽徵法第四十七條、第四十一條之罪嫌
    ；惟按稅捐稽徵法第四十七條第一款所定，公司法規定之公司負責人應受處罰，
    係自同法第四十一條轉嫁而來，且該條款之代罰對象，係指符合公司法第八條規
    定之所謂公司負責人，且須實際參予公司業務執行之人，二者兼備始可，倘非公
    司負責人即非轉嫁之對象，縱有參予逃漏稅捐之行為，應適用特別規定，成立同
    法第四十三條第一項之幫助逃漏稅捐罪，不能論以同法第四十一條逃漏稅捐罪之
    共同正犯；（參照最高法院八十九年台上字第一六四二號、八十六年台上字第二
    五七０號判決意旨），本件被告三人僅係提供身分證作為登記虛設公司之「人頭
    」，並未實際參予公司業務執行之人，揆諸上開判決意旨，自難令負稅捐稽徵法
    第四十七條、第四十一條之罪，檢察官之上訴意旨，尚有誤會，併此敘明。
八、被告甲○○經合法傳喚無正當理由不到庭，爰不待其陳述逕行判決。
據上論斷，應依刑事訴訟法第三百六十九條第一項前段、第三百六十四條、第三百七
十一條、第二百九十九條第一項前段、稅捐稽徵法第四十三條第一項，刑法第十一條
前段、第二十八條、第五十六條、第二百十六條、第二百十五條、第五十五條，罰
金罰鍰提高標準條例第一條前段，判決如主文。
本案經檢察官費玲玲到庭執行職務
中      華      民      國    九十一    年      一      月    二十二    日
                              臺灣高等法院刑事第十三庭
                                  審判長法  官  蔡    燉
                                        法  官  鄧  振  球
                                        法  官  李  春  地
右正本證明與原本無異。
不得上訴。
                                        書記官  柳  秋  月
中      華      民      國      九十一  年      四      月     十九     日
附錄本判決論罪科刑法條：
稅捐稽徵法第四十三條第一項
教唆或幫助犯第四十一條或第四十二條之罪者，處三年以下有期徒刑、拘役、或科一
千元以下罰金。執行業務之律師或會計師犯前項之罪者，加重其刑至二分之１。
